【裁判字號】    90,重上,193
【裁判日期】    901211
【裁判案由】    分配表異議之訴
【裁判全文】
臺灣高等法院民事判決                九十年度重上字第一九三號
    上  訴  人  甲○○
    法定代理人  陳典儀
    複  代理人  廖晏儀
    法定代理人  高志尚
右當事人間分配表異議之訴事件，上訴人對於中華民國九十年一月十九日臺灣臺北地
方法院八十九年度重訴字第一三二三號判決提起上訴，本院判決如左：
    主      文
原判決關於上訴人大瑞投資股份有限公司部分及命其負擔訴訟費用之裁判廢棄。
右廢棄部分，被上訴人在第一審之訴駁回。
上訴人甲○○之上訴駁回。
關於廢棄改判部分，第一、二審訴訟費用，由被上訴人負擔；關於駁回上訴部分，第
二審訴訟費用由上訴人甲○○負擔。
    事      實
甲、上訴人方面：
一、聲明：
  (一)原判決廢棄。
  (二)被上訴人在第一審之訴駁回。
二、陳述：除與原判決記載相同者，茲引用外，補稱：上訴人大瑞投資股份有限公司
    （下稱大瑞公司）民國八十六年間之法定代理人雖登記為訴外人曾耀民，然該公
    司實際由訴外人段津薪出資設立，有關公司資金取得、營運，皆係由段津薪為之
    。段津薪於八十六年七月二十二日向甲○○借款新臺幣（下同）一億元，表示將
    其以曾耀明名義借與大瑞公司股東往來債權中之一億元讓與甲○○，並簽發大瑞
    公司為發票人，面額一億元，發票日八十六年七月二十二日，到期日八十七年一
    月二十一日本票一紙（下稱系爭本票）交付甲○○為債權讓與之同意與擔保，段
    津薪即簽發發票日八十六年七月二十二日，付款人為第一商業銀行世貿分行，支
    票號碼ＦＡ0000000，面額一億元之支票（下稱系爭支票）一紙交付段津
    薪。嗣於八十七年五月十一日段津薪再向甲○○借款八千二百萬元，惟因先前一
    億元未清償，段津薪再將其以曾耀民名義對大瑞公司之債權中之八千二百萬元讓
    與甲○○，並允諾以大瑞公司名義持有之北海岸有線電視股份有限公司（下稱北
    海岸公司）、宏境股份有限公司（下稱宏境公司）、宏巨建設股份有限公司（下
    稱宏巨公司）股票抵償八千二百萬元借款，甲○○始再如數借款與段津薪，惟段
    津薪及大瑞公司始終無法清償上開一億八千二百萬元債務，遂由大瑞公司與甲○
    ○於八十八年八月十八日訂立清償協議書（下稱系爭協議書），約定以大瑞公司
    所持有之上開北海岸、宏境、宏巨公司股票抵償。雖系爭協議書未提及系爭本票
    之事，但因大瑞公司於訂立系爭協議書前並未清償該債務，甲○○亦不會提示系
    爭本票，致未為記載。至大瑞公司未向會計師充分揭露債務對象，非甲○○所得
    掌控，不得以會計師查核報告未記載系爭本票債權，即認甲○○之本票債權及原
    因關係不存在。而曾耀民對大瑞公司之借款債權，實際上均由段津薪提供，故段
    津薪向甲○○借款時，讓與對大瑞公司之借款債權與甲○○，應屬可能。
三、證據：除援用原審所提證據外，補提：支票、匯款單、大安銀行與段津薪操控之
    企業及人頭往來明細表、大瑞公司協議清償明細表、授信合約書、關添泉轉入段
    津薪之支票及匯款單、公司變更登記事項卡、大瑞公司股東往來明細帳為證，並
    聲請訊問證人滕治裕、關添泉、楊浩昇、段津薪、曾耀明。
乙、被上訴人方面：
一、聲明：上訴駁回。
二、陳述：除與原判決記載相同者，茲引用外，補稱：
  (一)甲○○於第二審始提出系爭支票為攻擊防禦方法，違反民事訴訟法第四百四十七
    條規定，又系爭本票面額一億元，竟未記載受款人與禁止背書轉讓，有違常情，
    而系爭本票若係於八十六年七月二十二日簽發，則甲○○與大瑞公司於訂立系爭
    協議書時，未就收回系爭本票之事約定，顯違常情。又依大瑞公司八十六年度、
    八十七年度之財務報表資料及順成會計師事務所陳成庚會計師之函復，足證大瑞
    公司於八十六年度、八十七年度之資金往來僅有銀行金融機構與股東曾耀民而已
    ，並無本件之資金往來致積欠一億元票據債務情事，系爭本票係甲○○為臺灣臺
    北地方法院（下稱臺北地院）八十九年執字第四四八○號、第四七九一號強制執
    行事件（下稱系爭強制執行事件）參與分配所偽造，系爭本票債權與原因債權俱
    不存在。
  (二)大瑞公司八十六年度財務報表暨審查報告書所載，曾耀明對大瑞公司之債權額不
    減反增，足證段津薪於向甲○○借款時，並未將對大瑞公司之借款債權讓與甲○
    ○，且曾耀明並未授權段津薪簽發系爭本票，系爭本票自非大瑞公司簽發之本票
    。
三、證據：除援用原審所提證據外，補提：順成會計事務所出具之大瑞公司八十五年
    、八十六年度財務報表暨審計報告書為證。
丙、本院依職權調閱臺北地院八十九年度執字第四四八○號、八十九年度執字第四七
    九一號強制執行卷、八十八年度票字第三七七九二號本票裁定卷。
    理      由
一、大瑞公司以其法定代理人於本院審理中變更為陳典儀，聲明承受訴訟，並提出該
    公司變更登記事項卡（見本院卷第六一、六二頁）足參，依民事訴訟法第一百七
    十五條之規定，應予准許。
二、按當事人得提出新攻擊或防禦方法，但因當事人故意或重大過失未於第一審程序
    提出者，第二審法院得駁回之，民事訴訟法第四百四十七條第四款定有明文。查
    被上訴人起訴主張：甲○○於系爭強制執行事件參與分配之本票裁定執行名義所
    載之系爭本票為偽造，且票據原因關係不存在，應就系爭強制執行事件八十九年
    六月二十二日製作之分配表關於分配甲○○之執行費七十萬零三百四十元及票款
    三千九百四十三萬四千三百十四元，予以剔除，分配予被上訴人等語，甲○○於
    原審抗辯被上訴人應就系爭本票係偽造或本票債權不存在負舉證責任云云，經原
    審以甲○○與大瑞公司間之本票債權及其原因債權係通謀虛偽意思表示，應屬無
    效，判決甲○○與大瑞公司敗訴，甲○○在本院提出系爭支票，證明與段津薪間
    有一億元借款債權存在，尚難認該新攻擊防禦方法因故意或重大過失未於原審提
    出，是被上訴人主張甲○○違反前開規定云云，尚無足取。
三、被上訴人主張：伊為系爭強制執行事件之債權人，大瑞公司為債務人，甲○○於
    該執行事件中持臺北地院八十八年度票字第三七七九二號本票裁定，聲明參與分
    配，伊與甲○○均為普通債權人，該院八十九年六月二十二日製作之分配表列載
    甲○○應受分配金額為執行費七十萬零三百四十元、票款三千九百四十三萬四千
    三百十四元，合計四千零十三萬四千六百五十四元，致伊之債權尚有三千五百八
    十萬七千五百六十元無法受償，系爭本票係甲○○為參與分配時所簽發，並非票
    載發票日所作成，且段津薪無權以大瑞公司簽發該本票，系爭本票債權及原因債
    權均不存在，甲○○不得以該本票裁定參與分配等情，依強制執行法第四十一條
    第一項前段提起分配表異議之訴，求為將臺北地院八十九年度執字第四四八○號
    、第四七九一號強制執行事件八十九年六月二十二日製作之分配表所載甲○○得
    分配執行費七十萬零三百四十元及票款三千九百四十三萬四千三百十四元，予以
    剔除，並增加分配三千五百八十萬七千五百六十元與伊之判決。
四、甲○○則以：段津薪於八十六年七月二十二日向甲○○借款一億元，並將其以曾
    耀明名義借與大瑞公司之股東往來債權中之一億元債權讓與甲○○，且簽發系爭
    本票交付甲○○作為債權讓與之同意與擔保，系爭本票及原因債權均屬合法存在
    等語，大瑞公司則以：伊公司於八十六年至九十年一月間之法定代理人曾耀民僅
    為登記上之負責人，公司業務實際均由段津薪負責處理，伊對於系爭本票之真正
    不爭執等語，資為抗辯。
五、查被上訴人為系爭強制執行事件之執行債權人，大瑞公司為執行債務人，甲○○
    於上開執行事件中持該臺北地院八十八年度票字第三七七九二號本票裁定聲明參
    與分配，被上訴人與甲○○均為普通債權人，該執行程序八十九年六月二十六日
    製作之分配表列載甲○○應受分配執行費七十萬零三百四十元及票款三千九百四
    十三萬四千三百十四元，共計四千零十三萬四千六百五十四元，被上訴人之執行
    債權尚有三千五百八十萬七千五百六十元不足受償等事實，為兩造所不爭，並經
    本院調閱臺北地院八十九年度執字第四四八○號、八十九年執字第四七九一號強
    制執行卷、八十八年度票字第三七七九二號本票裁定卷查核屬實，堪信為真。
六、按債權人或債務人對於分配表所載各債權人之債權或分配金額有不同意者，應於
    分配期日一日前，向執行法院提出書狀，聲明異議；異議未終結者，為異議之債
    權人或債務人得向執行法院對於反對陳述之債權人或債務人提起分配表異議之訴
    ，強制執行法第三十九條第一項、第四十一條第一項分別定有明文。此分配表異
    議之訴，性質上屬訴訟法之形成之訴，故須由對分配表聲明異議之人為原告，以
    對其聲明異議為反對陳述之人為被告提起本訴，其當事人適格始無欠缺，是若原
    告對未為反對陳述之被告提起分配表異議之訴，應認其當事人不適格，欠缺權利
    保護要件，以訴無理由而駁回之。查被上訴人於系爭強制執行事件，對於該事件
    八十九年六月二十六日製作分配表列載甲○○應受分配執行費七十萬零三百四十
    元及票款三千九百四十三萬四千三百十四元，共計四千零十三萬四千六百五十四
    元，聲明異議，惟大瑞公司並未就被上訴人之異議為反對陳述，為兩造所不爭（
    見本院卷第一八七頁），並經本院調閱系爭強制執行卷核對無訛，是被上訴人對
    未為反對陳述之大瑞公司提起本件分配表異議之訴，揆諸前開說明，應認其當事
    人不適格，駁回被上訴人此部分之訴。
七、被上訴人主張：甲○○於系爭強制執行事件參與分配之系爭本票係屬偽造，且票
    據債權及原因債權屬通謀虛偽意思表示而無效，不得參與分配等語，惟為甲○○
    所否認，並以前開情詞抗辯。經查：
  (一)按當事人主張有利於己之事實者，就其事實有舉證之責，民事訴訟法第二百七十
    七條定有明文。是主張權利存在之人，就其權利構成要件事實，負有舉證責任。
    甲○○以系爭本票准許強制行之裁定於系爭強制執行程序中聲明參與分配，而被
    上訴人則主張系爭本票為通謀虛偽意思表示所製作且係偽造，是甲○○應就系爭
    本票之真正即系爭本票由大瑞公司簽發，負舉證之責，待其完成舉證責任後，始
    由被上訴人就其主張系爭本票係偽造乙節之權利障礙事實負舉證責任。查系爭本
    票之記載符合票據法第一百二十條規定之要式性，為兩造所不爭（見本院卷第四
    五頁），並有本票影本一紙（見原審卷第八頁）附卷可稽，而系爭本票之發票日
    為八十六年七月二十二日，發票人為大瑞公司，當時該公司之法定代理人為曾耀
    民，有大瑞公司提出其公司之變更登記事項卡（見本院卷第六四、六五頁）在卷
    足憑，核與系爭本票上發票人蓋有大瑞公司之法定代理人曾耀民之印文相符，雖
    質之曾耀明證稱：伊受僱於段津薪，故同意段津薪用伊之名義作大瑞公司董事長
    ，大瑞公司實際上是段津薪在經營，伊未簽發系爭本票，未同意段津薪以其名義
    對外為法律行為，．．．未同意段津薪簽發系爭本票，該印章亦非伊所有等語（
    見本院卷第八二頁），惟系爭本票係段津薪簽發並交付甲○○，業據段津薪證述
    明確（見本院卷第八六、八七頁），曾耀民既同意段津薪以其名義為大瑞公司之
    法定代理人，且知悉大瑞公司對外營運皆由段津薪為之，足證曾耀民概括授權段
    津薪以其名義代表大瑞公司對外為法律行為，段津薪以大瑞公司為發票人簽發系
    爭本票，應認係屬曾耀民概括授權段津薪對外為法律行為之範疇，系爭本票係大
    瑞公司簽發，是被上訴人主張系爭本票為偽造云云，並不足取。
  (二)次查，被上訴人主張系爭本票係甲○○與大瑞公司通謀虛偽意思表示所為，且甲
    ○○取得系爭本票並無對價關係之事實，業據提出順成會計師事務所出具之大瑞
    公司八十六、八十七年度財務報表暨審計報告書（見原審卷第一○至二○頁，下
    稱財務報表）為證，依上開大瑞公司八十六、八十七年度財務報表負債及股東權
    益欄所載，與股東往來分別為：二億四千七百十七萬八千五百十四元、二億四千
    六百九十九萬三千二百五十八元，而順成會計師事務所會計師陳成庚八十九年十
    一月十六日函說明二、三載明：大瑞公司於八十六、八十七年度之主要負債為銀
    行借款和股東往來，於查核時已分別向銀行和股東曾耀民函證，且依規定取得大
    瑞公司出具該二年度之聲明書，並無．．．系爭本票債務之記載，．．．經查核
    大瑞公司該二年度的現金流量表，依查得資料顯示大瑞公司該二年度之主要資金
    往來為銀行和股東曾耀民，並無與他人有資金往來而積欠票據債務等語（見原審
    卷第一○八頁），且證人即會計師陳成庚證稱：伊於八十六、八十七年間受大瑞
    公司之託查核該公司二年度之帳，伊依大瑞公司提供之資料，依據一般公認之審
    計準則查帳制作工作底稿；若大瑞公司有簽發系爭本票，財務報表會出現應付票
    據一億元；工作底稿做好後，伊有問大瑞公司有無未揭露事項，大瑞公司說沒有
    ，故該二年度之財務報表沒有應付票據之記載等語（見原審卷第一二六頁），核
    與其上開函所附大瑞公司八十七年三月三十一日、八十八年四月十五日之聲明書
    （見原審卷第一○九至一一二頁）所載：大瑞公司無任何重大未估列之負債等語
    相互吻合。足認大瑞公司八十六、八十七年度之主要資金往來為銀行與股東曾耀
    民，並無與他人有資金往來而積欠票據債務，被上訴人主張大瑞公司事實上未於
    票載發票日簽發，系爭本票發票日之記載出於通謀乙節，即非純屬虛妄，應已盡
    舉證之責。應改由甲○○就持有系爭本票係本於原因債權而合法簽發之事實，負
    舉證之責任。
  (三)雖甲○○辯稱：段津薪於八十六年七月二十二日向伊借款一億元，讓與其以曾耀
    民名義借與大瑞公司之股東往來債權中之一億元及簽發交付系爭本票予伊，伊簽
    發系爭支票交付借款，嗣段津薪於八十七年五月十一日再向伊借款八千二百萬元
    ，並以其以曾耀民名義借與大瑞公司公司之股東往來債權中之八千二百萬元讓與
    伊，及允諾以大瑞公司持有之北海岸、宏境、宏巨公司股票抵償借款，惟段津薪
    無法清償上開債務，與伊於八十八年八月十八日簽定系爭協議書，約定以大瑞公
    司持有之股票抵償等語，並提出系爭支票、匯款單、大安銀行與段津薪操控之企
    業及人頭往來明細、大瑞公司清償明細表、其與段津薪資金流向表、系爭協議書
    見（本院卷第三二、一○二至一○八、一二五至一二六、一九五至一九六頁、原
    審卷第八二至八四頁）為證，惟為被上訴人所否認。經查：
  (1)證人段津薪固證稱：伊於八十六年七月向甲○○借款一億元，甲○○從他個人帳
    戶匯到伊所指定之二、三個戶頭．．．八十七年五月，伊再向甲○○借八千二百
    萬，也是甲○○匯到伊指定的幾個戶頭等語（見本院卷第八七頁），並據甲○○
    提出第一商業銀行八十六年七月二十二日匯款通知單所載收款人為關添泉、滕治
    裕、楊浩昇，匯款金額依序為六千萬元、二千萬元、二千萬元以為佐證，惟就令
    上開匯款係自甲○○之帳戶分別匯至關添泉、滕治裕、楊浩昇之帳戶屬實，尚難
    遽為係段津薪向甲○○借款之認定。又曾耀民證稱：大瑞公司實際由段津薪經營
    ，伊不知大瑞公司其他股東有無出資，伊只知道段津薪拿錢出來，大瑞公司資金
    調度是由段津薪負責，伊不知道段津薪用伊名義借錢與大瑞公司等語（見本院卷
    第八二、八四頁）；而段津薪證稱：大瑞公司的資金都是伊拿出來的，掛在查核
    帳冊中是以曾耀民的名義借錢給公司，是為了作帳方便，細節伊未告訴曾耀民，
    向甲○○借錢時，就答應將對大瑞公司之債權一部分讓與甲○○等語（見本院卷
    第八七、八八、八九頁），足證大瑞公司之實際負責人及出資者為段津薪，資金
    調度亦係由段津薪負責，而段津薪固證稱：伊於八十六年七月二十一日、八十七
    年五月十一日分別向甲○○借款一億元、八千二百萬元時，段津薪並分別將對大
    瑞公司之借款債權讓與甲○○，因大瑞公司借款尚未償還，始簽定系爭協議書等
    語（見本院卷第八八、八九頁），然查，上開清償協議書係段津薪以大瑞公司名
    義與甲○○所訂立（見本院卷第八七頁），而段津薪提供大瑞公司之資金均係以
    曾耀民名義借款與大瑞公司，列載於財務報表之股東往來，倘段津薪曾將該以曾
    耀民名義所載之股東往來借款債權讓與甲○○屬實，何以大瑞公司八十五、八十
    六、八十七年度財務報表所載之股東往來依序為一億二千三百五十八萬三千五百
    十四元、二億四千七百十七萬八千五百十四元、二億四千六百九十九萬三千二百
    五十八元（見原審卷第一二、一八頁），而該股東往來依證人即會計師陳成庚出
    具之前開八十九年十一月十六日函所載，係指股東曾耀民（見原審卷第一○八頁
    ），卻未因於八十六、八十七年分別讓與一億元、八千二百萬元與甲○○，而減
    少一億元、八千二百萬元，反而八十六年度較八十五年度增加一億二千三百五十
    九萬五千元，且八十七年度較八十六年度僅減少十八萬五千二百五十六元，與所
    述讓與之金額不符，其陳述實難驟予採信。
  (2)再參以大瑞公司之資本總額僅五千萬元，有公司變更登記事項卡（本院卷第六四
    頁）可證，倘上開債權讓與屬實，該讓與金額達一億元、八千二百萬元，屬重大
    債務，而大瑞公司之財務報表係段津薪委託會計師所製作，業據其證述明確（見
    本院卷第八八頁），然竟未於前揭財務報表揭露甲○○對於大瑞公司有該二筆債
    權，顯違常理。又依系爭協議書所載，固就上開借款總額一億八千二百萬元約定
    以大瑞公司所持有之宏巨、宏境、北海岸公司等股份抵償一億四千九百四十一萬
    元，剩餘債務為三千二百五十九萬元，然遍查系爭協議書其餘條款，均未就系爭
    一億元本票之事為任何約定，亦與常理有悖。是系爭協議書約定之借款一億八千
    二百萬元，既與大瑞公司八十五、八十六、八十七年度財務報表之記載不符，而
    甲○○復未能證明上開財務報表何以未揭露此重大債權之原因，是段津薪所稱讓
    與大瑞公司一億八千二百萬元之債權與甲○○等語，亦因與大瑞公司之財務報表
    不符而不足取。甲○○未能證明系爭本票之原因債權係其借款與段津薪，且段津
    薪讓與對大瑞公司之借款債權以為清償，則被上訴人主張甲○○取得系爭本票係
    無對價等語，應屬可採。按無對價取得票據者，不得享有優於前手之權利，票據
    法第十四條第二項定有明文。甲○○係直接自發票人大瑞公司取得系爭本票，而
    大瑞公司又係票據之最後債務人，依上開規定，甲○○不得享有票據上之權利，
    是被上訴人主張系爭本票債權不存在，甲○○不得於系爭強制執行事件以系爭本
    票裁定為執行名義參與分配，應屬有據。
八、綜上所述，被上訴人依強制執行法第四十一條第一項規定，提起本件分配表異議
    之訴，求為將系爭強制執行事件八十九年六月二十二日製作之分配表關於分配與
    甲○○之執行費七十萬零三百四十元及票款三千九百四十三萬四千三百十四元，
    予以剔除，並增加分配三千五百八十萬七千五百六十元與伊之判決，為有理由，
    應予准許。原審為甲○○敗訴判決，理由雖有不同，但結論並無二致，仍應予以
    維持，上訴意旨指摘原判決此部分不當，聲明廢棄，為無理由，應予駁回。至被
    上訴人就大瑞公司提起分配表異議之訴部分，為當事人不適格，應予駁回，上訴
    人大瑞公司雖未指摘及此，仍應由本院廢棄改判如主文第一、二項所示。
九、兩造其餘攻擊防禦方法，核與判決結果不生影響，不予一一論述；至甲○○聲請
    訊問證人滕至裕、關添泉、楊浩昇部分，亦核無必要，併此敘明。
十、據上論結，本件甲○○之上訴為無理由，大瑞公司之上訴為有理由。依民事訴訟
    法第四百四十九條第二項、第四百五十條、第七十八條，判決如主文。
中      華      民      國    九十    年    十二      月      十一      日
                              民事第五庭
                                  審判長法  官  黃  熙  嫣
                                        法  官  鄭  傑  夫
                                        法  官  黃  雅  惠
右正本係照原本作成。
甲○○、大安銀行如不服本判決，應於收受送達後二十日內向本院提出上訴書狀，其
未表明上訴理由者，應於提出上訴後二十日內向本院補提理由書狀（均須按他造當事
人之人數附繕本）上訴時應提出委任律師或具有律師資格之人之委任狀；委任有律師
資格者，另應附具律師及格證書及釋明委任人與受任人有民事訴訟法第四百六十六條
之一第一項但書或第二項（詳附註）所定關係之釋明文書影本。
大瑞公司不得上訴。
中      華      民      國    九十      年    十二      月    十三      日
                                        書記官  徐  淑  琴
附註：
民事訴訟法第四百六十六條之一（第一項、第二項）：
對於第二審判決上訴，上訴人應委任律師為訴訟代理人。但上訴人或其法定代理人具
有律師資格者，不在此限。
上訴人之配偶、三親等內之血親、二親等內之姻親，或上訴人為法人、中央或地方機
關時，其所屬專任人員具有律師資格並經法院認為適當者，亦得為第三審訴訟代理人
。


司法院資訊處製作；財團法人民間司法改革基金會備份。
